行　政　法　院　判　決　　　　　　　　　　　　　八十七年度判字第一八○○號
　　原　　　告　星穎國際傳播股份有限公司
　　代　表　人　甲○○
　　被　　　告　行政院新聞局
右當事人間因廣播電視法事件，原告不服行政院中華民國八十七年三月六日台八十七
訴字第○九四九八號再訴願決定，提起行政訴訟，本院判決如左︰
　　主  文
原告之訴駁回。
　　事  實
緣原告係錄影節目帶發行業，經被告派員於民國八十六年六月十一日在台北市○○路
○段五十一號光華商場一樓一○一二號「宙星光碟」及光華商場一樓一○三二號「宏
榮書局」查獲其發行之影音光碟節目「六本木女郎」、「紅色禁獵區」、「校園之花
－被偷看的大學生」等片，與被告核准內容不符及未依規定標示。被告以其行為已違
反廣播電法第二十九條之一規定，乃依同法第四十五條之二規定，以八十六年六月
十九日維廣四字第○八四四三號函處原告罰鍰九千元（折合新台幣二萬七千元），
並沒入所查扣之影音光碟節目。原告不服，訴經行政院新聞局訴願決定將原處分有關
沒入部分撤銷，其餘訴願駁回。原告仍未甘服，復就罰鍰部分，提起訴願、再訴願，
遞遭決定駁回，乃提起行政訴訟，茲摘兩造訴辯意旨如次：
原告起訴意旨及補充理由略謂：一、１、緣原告係依廣播電法，所設立之廣播電
節目供應事業。並依其施行細則規定，取得「六本木女郎」、「紅色禁獵區」、「校
園之花－被偷看的大學生」三節目之新聞局審查合格證明書，其字號分別為局錄影二
六六六九號、二六六六六號及局錄劇五九八八號。前二節目於民國八十五年十月二十
三日轉讓予汎達廣告事業有限公司發行，後一節目則於民國八十五年八月二十八日轉
讓予耀龍有限公司發行。２、民國八十六年六月十一日被告分別於台北市光華市場宙
星光碟及宏榮書局查獲上述三節目，認前二節目未標示權利範圍，後一節目除未標示
供應事業之地址之外，其發行長度五十七分與核准之三十八分不符；遂核處原告罰鍰
九千銀元，並沒入節目。原告以該著作發行權均依著作權法合法讓與他人，本身並無
發行事實，其違反廣電法令而發行者，理應處罰實際發行之人。被告以轉讓屬個人商
業行為，節目合格證明書暨頒給原告，而證書上及發行片上也標示原告為送審公司，
除撤銷沒入節目處分之外，仍維持罰鍰之處分。３、原告以其罰鍰部分之處分，其認
事用法尚有違誤，依法提起再訴願，行政院則維持被告之處分及決定，駁回再訴願；
原告認彼等之處分及決定，在認事用法仍有違誤，依法提起行政訴訟。二、１、本件
主要爭議事項在系爭節目內容不符責任到底應由送審之原告負責，或是由實際發行之
節目受讓公司負責。２、依原處分及決定綜合意旨及理由，係以證書上及發行片上既
標示原告為送審公司，依廣播電法施行細則第三十九條之一及同法第四十條第一、
二項規定，原告不僅係送審公司同時也是發行公司，其受讓人代理銷售亦屬發行行為
。如欲改由他人發行，應依法申報變更發行人，否則仍應負法律責任，至於系爭節目
轉讓渡他人，事個人商業行為，仍應負發行責任。３、惟經查，本法細則第三十九
條第一項雖有供應事業主體名稱、組織及負責人變更換證之規定，惟同條第一項規定
，對於許可發行節目，其發行權轉讓他人時，應如何變更、換證，究竟應由讓與人或
受讓人一方分別申請換證；抑由讓與之雙方同時申請換證，則並未明文規定；也未明
定如改由他人發行，應如何改送審或依法申報變更發行人。既無此明文，原處分及決
定，以該細則第三十九條第一項規定，認定原告違反該規定，顯有不應適用法令而予
以適用之違法。４、其次，同法細則第四十條，亦僅明定在節目上應如何標示而已，
與何人實際發行無關。原告既依著作權法依法以買斷方式讓與他人發行，並無由受讓
人代理銷售之事實（如係代理銷售，送貨員及發票必是原告而非受讓公司），被告既
撤銷沒收節目之處分，足證該節目，依著作權法第三條第十三款，係由受讓之公司翻
拷重製發行，而非由原告實際發行。行政院決定，認定原告讓渡行為為廣電法所示之
「代理」銷售之發行行為，其認定事實，即有不依證據認定之違法。５、另按人民之
生存權、工作權、財產權應予保障。限制人民權利、義務者應以法律定之，不得以命
令定之；其委任立法者，亦必須法律具體授權，不得增設法律所無之限制，為憲法第
十五條、中央法規標準法第五條，以及大法官會議第二六八號解釋所明定。查廣播電
法原係針對廣播及電事項而立法，錄影節目之管理，母法上僅有第二十九條之一
準用同法第二十一條、二十五條、二十八條及三十四條規定，並無明文規定送審公司
必屬發行公司，也未規定送審公司必須對實際發行公司之行為完全負行政責任。原告
及行政院依據施行細則第三十九條及第四十一條此行政命令，及證書上及發行片上也
標示原告為送審公司，便認定送審公司也係發行公司，自應負發行責任，此等命令既
未受母法之具體授權（參廣電法第五十條及第二十九條之一），係屬增設法律所無之
限制。其規定使送審公司等於發行公司，變項限制原告「著作讓與」之基本人權，顯
然違反憲法及違反法律保留原則。三、據上所論，違規發行者並非原告，原告既非實
際之發行者，自不負發行之責任。四、另補述略謂：(一)被告辯稱：１、原告發行與被
告核准內容不符及未依規定標示之影音光碟節目，既經被告派員查獲，查扣並由宙星
光碟負責人簽認不諱，違法事實明確。２、查扣節目未依廣電法細則規定標示，內容
長度不符，又逾越限制級尺度，違反廣電法甚明。３、廣電法細則第三十九條第二項
規定，節目供應事業名稱變更時，應於變更後七日內，向被告申請換發前項證明，前
項證明即指審查合格證明書。本件汎達及耀龍並未依法辦理系爭節目換證，故本件法
律責任應由送審公司之原告負責，不得以節目已讓渡他人而免責。４、廣電法第二十
九條之一及第五十條，均係法律所授權，無違反憲法、中央法規標準法及釋字第二六
八號情形。(二)１、惟查行為時之廣電法及其細則並無明文規定，送審與發行必須同一
人，由前述第一項第三款被告答辯之自認，以及廣電細則第三十九條第二項，得以換
證方式發行，均可資證明送審及發行未必同一人負責，不能以送審為原告，即推定原
告即應負發行責任。其是否應負發行責任，應以何人實際違規發行為斷，而非以送審
公司為誰而定。本件汎達及耀龍公司未依合約約定使用原告合乎限制級之標示，也未
遵照節目審查合格證明書所示予以完全標示，進而自變更逾越限制級內容發行圖利
，依訴願書附件讓渡書三件，均足以證明違規發行者為汎達及耀龍公司。如係原告所
為，原告既屬合法限制級節目，為何查扣之標示故意不書明「節目供應事業地址」、
「標示權利範圍」﹖顯不符原告依法令及業務正當行為之發行經驗法則。被告查扣時
，又未查問宙星光碟等負責人，該節目是否係原告派人販售，有無發票，有無送貨單
據（請求傳喚作證），僅憑節目上變造長度時間等之標示，又如何證明係原告實際發
行﹖耀龍負責人卓超男亦於刑案偵查庭承認係受讓自原告，再轉讓予他人發行。由此
足證原告並無違法發行事實，尚不得以查扣單上「宙星光碟負責人簽認不諱」，即含
糊推測原告有違規事實。２、依本狀第二項第一款之申論，系爭節目未依廣電法細則
規定標示，內容長度不符，又逾越限制級尺度而違反廣電法者，均係汎達與耀龍所為
，原告並無何違反廣電法之事實。３、廣電法細則第三十九條第二項規定，雖有節目
供應事業名稱變更時，應於變更後七日內，向被告申請換發前項證明之規定，惟並未
明定應由原送審公司換證，也未明定應由版權之受讓人換證；如何課予原告換證義務
！又被告於八十五年一月三十日上午九時三十分，邀請節目業者舉辦節目發行公聽會
時，曾作出「如權利讓渡時，應由受讓人持讓與人之證明文件換證」之解釋與決議，
當時與會者係被告主管科、處之廣電處所主持，原告遵照指示交由汎達及耀龍公司辦
理，並無違規。事後亦遵照被告指示行事，以存函通知換證，汎達及耀龍公司置之不
理，凡此均足證原告並無可歸責之處。被告以細則第三十九條規定，認本件法律責任
應由送審公司之原告負責，則有適用法令不當之違法。４、又按廣播電法依其立法
原意，其規範之對象為無線電台及廣播電台，母法將廣播電節目擴張至租售店之
節目供應事業，課予原告等租售店節目供應事業遵從無線廣播電法之義務及罰責，
違反法律必須限縮而且具體授權之立法本旨，就此部分，廣電法第二十九條之一及第
五十條，違反憲法、中央法規標準法第五條及釋字第二六八號情形明矣！又有線電
法第三十七條、第四十一條對節目、廣告採事後審查制，而廣電法第二十五條、第二
十八條及第二十九條之一，對供應事業及節目廣告等均採事前許可制，同係傳播媒體
事業，竟因有線、無線媒體不同而有不同之法律待遇，違反憲法第七條法律上平等，
亦昭然若揭。此等事前許可制，以及強令送審公司必是發行公司，無疑更限制原告等
業者生存權及財產權之行使，亦變相限制原告等著作權轉讓之基本人權。５、再者，
被告未依職權以行使變造文書罪嫌依法告發汎達及耀龍公司，並對實際違規發行之汎
達及耀龍公司，依違反廣電法第二十九條之一規定予以重罰，反而對依法送審，依法
讓與，被變造節目內容而受害，以及無實際發行，而且查扣中僅三片屬原告版權（原
告對系爭節目並無所有權），課予最重最高裁罰，如此謂係依法妥適裁罰，實令原告
無法信服（請求調閱被告不成文之違反廣播電法違規計點辦法，比較其裁罰之公平
性）。(三)、據上所述，祈請鈞院明鑑，調閱相關證，傳喚證人，賜准判決將原決定
及原處分均予撤銷等語。
被告答辯意旨略謂︰一、按廣播電節目供應事業之設立，應經新聞局許可，其節目
內容及有關管理事項準用廣播電法第二十五條應經新聞局審查之規定，為廣播電
法第二十九條之一所規定。同法施行細則第三十九條第一項復規定廣播電節目供應
事業於錄影節目帶發行或播映前，應檢具申請書表、錄影節目帶、審查費及證照費，
送請新聞局審查。第四十條第一項復規定，錄影節目帶經審查核准者，應由送審之廣
播電節目供應事業製作標籤黏貼或印製於錄影節目帶側面及其封套上，影碟形式之
錄影節目帶則應黏貼或印製於封套上；其屬免送審之錄影節目帶者，仍應依規定標示
，並於核准字號欄內註明免送審類別。同條第二項亦規定，前項標籤應載明節目名稱
、長度、級別、核准字號、權利範圍、廣播電節目供應事業名稱、地址、負責人姓
名及登錄許可證字號；標籤供家用者為白色，供播映者為黃色。違反上揭規定，經營
、策劃、製作、發行或託播廣播電節目、廣告、錄影節目帶者，處三千元以上，三
萬元以下罰鍰，並沒入其節目，為廣播電法第四十五條之二所明定。查：(一)原告發
行與被告核准內容不符及未依規定標示之影音光碟節目，經被告派員於民國八十六年
六月十一日在台北市○○路○段五十一號光華商場一樓一○一二號「宙星光碟」及光
華商場一樓一○三二號「宏榮書局」查獲，有當場查扣之影音光碟節目「六本木女郎
」、「紅色禁獵區」、「校園之花－被偷看的大學生」等共計參片，可資證明，並分
別經在場負責人於查扣單上認簽不諱，違法事實明確。(二)查本案系爭影音光碟節目「
六本木女郎」、「紅色禁獵區」未依廣播電法施行細則第四十條第二項規定標示權
利範圍；「校園之花－被偷看的大學生」除未依同條規定標示廣播電節目供應事業
之地址外，其片長與被告審查核准長度不符，顯有自變更原審查核可內容之情事，
其自增加之內容有具體描述男女性行為過程等猥褻畫面，明顯逾越限制級尺度，且
及刑法第二百三十五條妨害風化罪，為被告移送台灣台北地方法院檢察署偵辦在案
。是違反廣播電法甚明。(三)至原告稱系爭影音光碟節目已分別轉讓予第三人汎達廣
告事業有限公司、耀龍有限公司，非其發行一節。查廣播電法施行細則第三十九條
第二項規定，廣播電節目供應事業名稱變更時，應於變更後七日內，向被告申請換
發前項證明。此前項證明即指審查合格證明書。查第三人汎達廣告事業有限公司、耀
龍有限公司並未依法辦理系爭節目換證，重新取得審查合格證明書。是系爭節目於法
律上仍屬原告送審、發行，依法自應由原告負法律上責任。況依該條規定之意旨，送
審公司於送審後如不自為發行，應依規定辦理變更錄影節目送審證明手續，不得僅憑
私法關係之授權契約，即謂變更原送審錄影節目內容之責任，應由受讓人承擔。是原
告不能藉此為免責理由。(四)按廣播電法第二十九條之一及第五十條規定，有關錄影
節目帶之管理事項等相關規定均係法律授權定之，斷無原告所稱有違反憲法第十五條
、中央法規標準法第五條及大法官會議第二六八號解釋之情形。是原告不能據此而冀
邀免罰。三、綜右所述，原告發行違法影音光碟節目，其行為顯已違反廣播電法第
二十九條之一規定，被告依同法第四十五條之二核處，於認事用法上應無違誤。原告
所持理由係規避責任之詞，冀邀免，顯不足採。祈請判決駁回原告之訴等語。
　　理  由
按「廣播電節目供應事業之設立，應經新聞局許可，其節目內容及有關管理事項準
用廣播電法第二十一條、第二十五條、第二十八條及第三十四條之規定。」為廣播
電法第二十九條之一所規定。又「廣播電節目供應事業於錄影節目帶發行或播映
前，應檢具申請書表、錄影節目帶、審查費及證照費，送請新聞局審查。」「錄影節
目帶經審查核准者，應由送審之廣播電節目供應事業製作標籤黏貼或印製於錄影節
目帶側面及其封套上，影碟形式之錄影節目帶則應黏貼或印製於封套上；其屬免送審
之錄影節目帶者，仍應依規定標示，並於核准字號欄內註明免送審類別。」「前項標
籤應載明節目名稱、長度、級別、核准字號、權利範圍、廣播電節目供應事業名稱
、地址、負責人姓名及登錄許可證字號；標籤供家用者為白色，供播映者為黃色。」
復為行為時同法施行細則第三十九條第一項前段、第四十條第一項及第二項所明定。
違反廣播電法第二十九條之一之規定，經營、策劃、製作、發行或託播廣播電節
目、廣告、錄影節目帶者，依同法第四十五條之二規定，處三千元以上、三萬元以下
罰鍰，並沒入其節目。緣原告係錄影節目帶發行業，經被告派員於民國八十六年六月
十一日在台北市○○路○段五十一號光華商場一樓一○一二號「宙星光碟」及光華商
場一樓一○三二號「宏榮書局」查獲其發行之影音光碟節目「六本木女郎」、「紅色
禁獵區」、「校園之花－被偷看的大學生」等片，與被告核准內容不符及未依規定標
示。被告以其行為已違反廣播電法第二十九條之一規定，乃依同法第四十五條之二
規定，以八十六年六月十九日維廣四字第○八四四三號函處原告罰鍰九千元（折合
新台幣二萬七千元），並沒入所查扣之影音光碟節目。原告不服，訴經行政院新聞局
訴願決定將原處分有關沒入部分撤銷，其餘訴願駁回。原告仍未甘服，復就罰鍰部分
，提起再訴願，遞遭決定駁回，乃提起行政訴訟，主張：(1)系爭影音光碟節目「六本
木女郎」、「紅色禁獵區」、「校園之花－被偷看的大學生」已分別轉讓予汎達廣告
事業有限公司、耀龍有限公司發行，原告無發行事實，應處罰實際發行人。(2)錄影節
目帶發行權轉讓予他人時，應如何變更、換證，法律並未明文規定。(3)系爭影音光碟
節目係由第三人翻拷重製發行，並非由原告實際發行。(4)錄影節目帶之管理事項等相
關規定，有變相限制原告「著作讓與」之基本人權，顯然違反憲法及法律保留原則云
云。惟查原告發行與被告核准內容不符及未依規定標示之影音光碟節目，經被告派員
於民國八十六年六月十一日在台北市○○路○段五十一號光華商場一樓一○一二號「
宙星光碟」及光華商場一樓一○三二號「宏榮書局」查獲，有當場查扣之影音光碟節
目「六本木女郎」、「紅色禁獵區」、「校園之花－被偷看的大學生」等共計參片，
可資證明，並分別經在場負責人於查扣單上認簽不諱，違法事實明確。查本案系爭影
音光碟節目「六本木女郎」、「紅色禁獵區」未依廣播電法施行細則第四十條第二
項規定標示權利範圍；「校園之花－被偷看的大學生」除未依同條規定標示廣播電
節目供應事業之地址外，其片長與被告審查核准長度不符，顯有自變更原審查核可
內容之情事，其自增加之內容有具體描述男女性行為過程等猥褻畫面，明顯逾越限
制級尺度，且及刑法第二百三十五條妨害風化罪，為被告移送台灣台北地方法院檢
察署偵辦在案。是違反廣播電法甚明。至原告稱系爭影音光碟節目已分別轉讓予第
三人汎達廣告事業有限公司、耀龍有限公司，非其發行一節。查廣播電法施行細則
第三十九條第二項規定，廣播電節目供應事業名稱變更時，應於變更後七日內，向
被告申請換發前項證明。此前項證明即指審查合格證明書。系爭節目之審查合格證明
書確實載明送審公司為原告，其節目片上亦標示原告為送審公司，足見系爭節目確為
原告所送審、發行。至其與第三人間之讓渡系爭節目之事實，事個人商業行為，該
第三人汎達廣告事業有限公司、耀龍有限公司既未依法辦理系爭節目換證，重新取得
審查合格證明書，系爭節目於法律上仍屬原告送審、發行。況原告於送審後，將系爭
節目轉讓他人，代理銷售發行，其行為亦屬廣播電視法所規定之發行，依法自應由原
告負法律上責任。且依廣播電法施行細則第三十九條第二項規定意旨，送審公司送
審後，如不自為發行，應依規定辦理變更錄影節目送審證明之手續，不得僅憑私法關
係之授權契約，即謂變更原送審錄影節目內容之責任，應由受讓人承擔。是原告不能
藉此為免責之理由。又按廣播電法第二十九條之一及第五十條規定，有關錄影節目
帶之管理事項等相關規定均係法律授權定之，並無原告所稱有違反憲法第十五條、中
央法規標準法第五條及司法院釋字第二六八號解釋之情形。原告所訴核不足採。綜上
所述，原告發行違法影音光碟節目，其行為已違反廣播電法第二十九條之一規定，
被告依同法第四十五條之二核處，認事用法應無違誤。一再訴願決定遞予維持，亦無
不合。原告起訴意旨，難謂有理由，應予駁回。又本件事證已甚明確，原告請求訊問
證人宙星光碟社負責人、宏榮書局、羅基宏、汎達公司負責人，本院認無必要，併予
明。
據上論結，本件原告之訴為無理由，爰依行政訴訟法第二十六條後段判決如主文。
中    華    民    國     八十七      年      九      月       三        日
                    行 政 法 院 第 二 庭
                                審 判 長 評  事      陳  石  獅
                                         評  事      徐  樹  海
                                         評  事      彭  鳳  至
                                         評  事      黃  合  文
                                         評  事      林  茂  權
右  正  本  證  明  與  原  本  無  異
                                         法院書記官  王  福  瀛
中    華    民    國     八十七      年      九      月       五        日
